【裁判字號】    90,交上訴,88
【裁判日期】    900703
【裁判案由】    公共危險
【裁判全文】
臺灣高等法院刑事判決                              九十年度交上訴字第八八號
    上  訴  人  臺灣士林地方法院檢察署檢察官
    被      告  甲○○
    選任辯護人  林亦書
右上訴人因被告公共危險等案件，不服臺灣士林地方法院八十九年度交訴字第五二號
，中華民國九十年二月二十一日第一審判決（聲請案號：臺灣士林地方法院檢察署八
十九年度偵字第四六七三號），關於肇事逃逸部分提起上訴，本院判決如左：
    主  文
上訴駁回。
    理  由
一、檢察官聲請簡易判決處刑意旨（按本件經檢察官聲請簡易判決處刑，原審法院士
    林簡易庭認不得以簡易判決處刑，而移至原審法院刑事庭依通常程序審理）略以
    ：被告甲○○係台北護理學院高年級學生，於民國八十九年三月三十一日上午七
    時四十分許，駕駛車號ＣＨＴ—○一六號重機車，沿臺北市○○區○○路七段北
    往南方向行駛至石牌路前，不慎撞及路口執行交通疏導勤務之義交隊員乙○○，
    致其受有左手、左大腿肌肉挫傷與擦傷等傷害（過失傷害部分，業經原審判決公
    訴不受理確定），雖經林某攔阻請留下處理，且被告依當時情形及其知識應知該
    碰撞已能造成乙○○受傷之結果，詎被告仍不為必要之處置，逕自離去，因認被
    告涉有刑法第一百八十五條之四肇事逃逸罪嫌。
二、按犯罪事實應依證據認定之，無證據不得推定其犯罪事實，又不能證明被告犯罪
    者，應諭知無罪之判決，刑事訴訟法第一百五十四條、第三百零一條第一項分別
    定有明文，又事實之認定，應憑證據，如未能發現相當證據，或證據不足以證明
    ，自不能以推測或擬制之方法，為裁判基礎，最高法院四十年台上字第八六號判
    例可資參照；另認定犯罪事實，所憑之證據，雖不以直接證據為限，間接證據亦
    包括在內，然無論是直接證據或間接證據，其為訴訟上證明，須通常一般人均不
    致於有所懷疑，而得確定其為真實之程度者，始得據之為有罪之認定，倘其證明
    尚未達此一程度，而有合理懷疑存在時，即無從為有罪之認定，最高法院七十六
    年台上字第四九八六號亦著有判例。再按共同被告不利於己之陳述，固得採為其
    他共同被告犯罪之證據，惟此項不利之陳述，須無瑕疵可指，而就其他方面調查
    ，又與事實相符，始得採為其他共同被告犯罪事實之認定，最高法院四十六年台
    上字第四一九號著有判例。
三、本件公訴人起訴被告涉有肇事逃逸之犯行，係以被害人乙○○之指訴、證人楊國
    松之證言、診斷證明書、道路交通事故調查報告表、談話紀錄表等為據。公訴人
    提起上訴時補稱：原審判決被告甲○○肇事逃逸部分無罪，係以刑法第一百八十
    五條之四肇事逃逸罪之成立，除客觀上有肇事致人死傷而逃逸之犯行外，行為人
    主觀上須「明知」其肇事致人受傷，不為救護而逃逸之故意為必要，而被害人乙
    ○○所受傷害僅為左手擦傷及左大腿疼痛，且其當時身著反光背心、反光袖套、
    白手套、戴帽子、長褲、黑鞋，則被告當時是否由外觀上得知被害人有受傷，實
    有疑問。況被害人傷勢輕微，應僅為輕微擦碰所致，又被害人當時僅為重心不穩
    ，並未跌倒，而被告在綠燈起步之際，又趕上課時間，其僅注意前方車行狀況，
    縱其機車車頭與被害人有所輕微擦碰，其當時是否有所認知，亦屬有疑。況被告
    因被害人拍擊其肩膀，而停車與被害人爭執數分鐘後始離去，被告基於其主觀上
    認知，認其並未撞到被害人，且外觀上被害人亦無受傷之跡象，因擔心上課遲到
    ，爭執未果而騎車離去，自難認其主觀上有「明知」其肇事致人受傷，未加救護
    而逃逸之故意存在為由。惟查：(一)按刑法第一百八十五條之四肇事逃逸遺棄罪，
    係以「駕駛動力交通工具肇事，致人死傷而逃逸者」為其犯罪構成要件，所稱「
    致人死傷而逃逸」應指「明知或可得而知致人死傷並逃逸」而言，並非以「明知
    」為限，被告具有致人受傷之不確定故意即足。否則在現在高度發達之文明社會
    ，動力交通工具相當普遍之情形下，倘肇事者欲推卸責任，只要說從外觀上看不
    出來他人有受傷，無法明知已致人受傷，即可阻卻其救護責任，則使用道路交通
    者豈不人人自危，除非發生交通事故受傷情形嚴重至顯而易見之程度，否則肇事
    者不隨即送傷者就醫均可免責，這樣對人生命、身體法益之保護豈非遠低對人行
    動自由之評價。(二)被告於八十九年六月八日偵查中之答辯狀已明確供陳：被害人
    不分青紅皂白往伊肩部擊打，事出突然詢問被害人為何出手打人時，被害人堅稱
    已遭伊撞傷，左臂及左膝均有擦傷等語甚詳，核與被害人迭於警訊、偵查及原審
    法院院審理中指稱：當日上午執勤時，被告機車不知往哪出來，迎面撞及伊左大
    腿、左手、伊往左邊倒，沒有跌倒，剛好拍到機車騎士即被告之肩膀，伊有跟被
    告說撞到伊且伊受傷，結果被告愛理不理，前後不到三分鐘，即駕車離去等情節
    相符。則自被告答辯狀所述，顯見當時被害人確有告知遭被告撞傷之情形。況被
    告於原審審理中亦供稱與被害人之前並不認識，無糾紛、仇恨，被害人當無故意
    誣指被告之虞。且被害人與被告已達成和解撤回過失傷害之告訴，猶與警訊、偵
    查中陳稱一致，於審理中亦指陳當時確告知被撞擊受傷之事實，非變更為有利被
    告之陳述，顯見其陳稱應為屬實。甚且，被告於警訊中亦自承：被害人說要叫警
    察來處理，當時我也趕著去上課，我就先行離去等語。倘若未發生何種交通事故
    致告訴人受傷，被害人為何要報警處理，而被告明知被害人欲報警處理，僅因趕
    著上課，仍執意離去，難認其無可得而知致人受傷卻仍逃逸之故意。至於被告嗣
    於原審審理中辯稱：偵查中之答辯狀是辯護人所書，伊不知情云云。衡諸辯護人
    係被告所選任以資於訴訟中為被告答辯，並未目擊現場發生情形，倘非被告自陳
    ，辯護人如何書寫，且未經被告詳閱。豈能違背被告之意思自行捏造事實，為被
    告提出於法院或檢察署，是被告上開辯解，顯不足採，而前述對被告不利之證據
    原審均漏未斟酌，僅斟酌被告、證人即與被告關係良好之同學廖偉真（上訴書誤
    載為廖偉貞）及被害人於「審理中」所供，即認定被告當時僅因拍打肩部而與被
    害人爭執，主觀上未明知有肇事致人受傷情形，尚有未當。(三)縱如原審認定難自
    被害人外觀上得知受傷情形，惟如上述，被害人已明確告知有撞傷情事，身為「
    臺北護理學院」高年級學生之被告，當對被害人之身體為一檢查或將被害人送護
    就醫，僅因恐上課遲到，即行離去，對他人之身體法益竟如此輕忽。甚且在離去
    前，尚與被害人爭執，於被害人欲報警時，亦置之不理，事後於原審審理中卻一
    再辯稱，顯無何悔改之意，倘被告擔心上課遲到，即可執為阻卻明知肇事致人受
    傷而逃逸之正當化理由，右揭法條欲保護使用道路交通安全之立法目的，即無從
    實現等詞。
四、訊據被告則堅決否認有肇事逃逸之犯行，辯稱：其並未撞到被害人乙○○，其有
    留下與被害人講話，被害人當時亦未受傷等語。
五、按刑法第一百八十五條之四之肇事逃逸罪立法意旨，係為維護交通安全，加強救
    護，減少被害人之死傷，促使駕駛人於肇事後，能對被害人即時救護，特增設本
    條處罰規定，足見該條規定係在處罰肇事後，未於現場即時救護被害人而逃逸之
    遺棄行為。經查：
 (一)據被害人乙○○於原審陳稱「上午八點○五分，我在執勤，我人面對承德路，承
   德路往台北方向是紅燈，行人通過後，我就放調撥車道的車往前通行，突然不知
   機車往哪出來，迎面撞及我的左大腿，左手，我往我的左手邊倒，但沒有跌倒，
   我的左手就剛好拍到機車騎士的肩膀」及證人楊國松於原審證稱「我是幹部，我
   每天早上，要給他們簽到，後來我回到石牌路口停紅燈，我看到有一部機車，不
   是直走，有稍微右拐，後來我看到機車擦撞到告訴人（即乙○○），告訴人當時
   整個人失去重心，好像要抓東西穩住並要往後倒的樣子，後來我就看到機車駕駛
   人與告訴人在講話」；「我沒有看到撞擊點究竟在哪裡，我只看到機車往右拐，
   好像在趕時間，機車經過告訴人前面，就看到告訴人快跌倒的樣子」等語，足認
   當時情形乃被告騎乘機車經過告訴人面前，告訴人重心不穩欲跌倒而拍擊被告之
   肩膀，雙方因而停下爭執。被告雖認證人楊國松並未在場目擊，然證人楊國松與
   被告並無仇恨，衡情並無構陷誣攀之理，自難認其證言為不可採。又被害人乙○
   ○與被告亦素不相識，雖其就事發時間與與證人楊國松記憶上有所出入，然事發
   迄其於原審作證時已逾半年，尚難要求被害人就事發時間猶清楚記憶，其指訴亦
   非不可採信。然何以被害人乙○○因被告騎乘機車經過即重心不穩而欲跌倒？當
   因機車相當靠近被害人，被害人為閃避而生之自然反應。而機車是否有撞及被害
   人乙○○？由被害人所提出之診斷證明書觀之，被害人有左手擦傷、左大腿疼痛
   之症狀，診斷為肌肉挫傷與擦傷。既有造成被害人乙○○挫傷及擦傷，則機車與
   被害人身體應有接觸才是，即機車應有撞及被害人乙○○。然因其傷勢相當輕微
   ，可推斷縱有撞及，力道亦甚輕微，而僅係輕微擦碰。
 (二)被告於原審供稱「七點四十、四十五分左右，我紅燈起步，後來綠燈，我前面有
   二、三台車，後來突然看到告訴人，就緊急煞車，他就從我右肩打下去，我就問
   告訴人，你為何打我，但告訴人也說不上來，也沒有告訴我他哪裡受傷，他有跟
   我說我撞到他，我認為我沒有撞到他。後來我們就爭執，問他為何要打我，他當
   時也結結巴巴。後來因趕著上課，告訴人也沒有說他哪裡痛，我們就走了」。證
   人即坐於被告所騎機車後座之廖偉真（原判決誤載為廖偉貞）於原審證稱「被告
   停紅燈，綠燈亮，機車起步時，後來被告緊急煞車，機車右側剛好停在告訴人的
   前方，同時告訴人打了被告肩膀一下，很用力，感覺車子震動很厲害，之後他們
   開始爭執，因被告覺得告訴人不應該打他，所以他們爭執了十分鐘，後來看告訴
   人沒有受傷，就走了」。與被害人乙○○於原審指稱「我往我的左手邊倒，但沒
   有跌倒，我的左手就剛好拍到機車騎士的肩膀，機車騎士就停下來，我有跟他說
   你撞到我，結果他愛理不理，前後聊不到三分鐘，就走了」等語觀之，可認被告
   確於八十九年三月三十一日上午七時四十分許，因被害人乙○○拍打其肩部，而
   停車與被害人乙○○爭執至少三分鐘之久，始行離去。
 (三)被害人乙○○雖堅稱其有告訴被告有被撞傷，然被告則堅稱其並未撞到被害人乙
   ○○，被害人乙○○亦未受傷等語。由被害人傷勢觀之，其所受傷害僅為左手擦
   傷及左大腿疼痛，且其當時身著反光背心、反光袖套、白手套、戴帽子、長褲、
   黑鞋，而證人即陳賜星亦於偵查中證稱外觀上看不出來乙○○何處受傷等語，則
   被告當時是否由外觀上得知乙○○有受傷，實有疑問。況被害人傷勢僅為輕微擦
   傷，又被害人當時只是重心不穩，並未跌倒，被告在綠燈起步之際，又趕上課時
   間，其僅注意前方車行狀況，縱其機車車頭與被害人有所輕微擦碰，其當時是否
   有所認知，亦屬有疑。公訴人雖稱被告已知被害人受傷，竟予逃逸。惟為被告所
   否認，而被告於原審審理時即辯以：偵查中之答辯狀是辯護人所書，伊不知情云
   云。尚難以偵查中之答辯狀所載，即認被告已知被害人受傷。況被告因被害人拍
   擊其肩膀而停車與被害人爭執數分鐘後始離去，被害人在外觀上看不出有受傷，
   且能與被告爭執達至少三分鐘之久，被告認其並未撞到被害人，且被害人在外觀
   亦無受傷之跡象，因擔心上課遲到，爭執未果而騎車離去，尚難認被告有肇事致
   人受傷，不對被害人即時救護而逃逸之犯罪故意。至於公訴人所述被告身為「臺
   北護理學院」高年級學生，當對被害人之身體為一檢查或將被害人送護就醫，僅
   因恐上課遲到，即行離去，對他人之身體法益竟如此輕忽等詞。惟被告與被害人
   既起爭執，被害人是否同意被告檢查身體，已有疑義；且要求女性學生之被告，
   檢查男性被害人之身體，是否適宜，亦值商榷；又被告由外表看被害人並沒有傷
   ，乃未將被害人送護就醫，則公訴人此部分所述，亦不足為被告有罪之認定。此
   外，復查無其他積極證據足資認定被告有肇事逃逸之故意犯行，尚不能證明被告
   有此部分犯罪。
 (四)至於公訴人於原審聲請傳喚證人陳賜星，以證明楊國松為在場之交通警察一節，
   然縱告知陳賜星「義交被撞」之交通警察係楊國松，亦無由憑此認定楊國松有目
   睹事發經過。況經審酌結果認證人楊國松與被告並無怨隙仇恨，其於原審之證言
   為可採信，已如前述，自無再予傳喚於偵查中曾供證之證人陳賜星作證之必要，
   附此敘明。
六、原審以不能證明被告有此部分犯罪，就肇事逃逸部分為被告無罪之判決，經核並
    無不合。檢察官上訴意旨仍以被告應負肇事逃逸罪責，指摘原判決此部分不當，
    為無理由，應予駁回其上訴。
據上論斷，應依刑事訴訟法第三百六十八條，判決如主文。
本案經檢察官林炳雄到庭執行職務。
中      華      民      國      九十      年      七      月      三    日
                              臺灣高等法院刑事第三庭
                                  審判長法  官  張  連  財
                                        法  官  張  傳  栗
                                        法  官  李  英  勇
右正本證明與原本無異。
檢察官如不服本判決應於收受送達後十日內向本院提出上訴書狀，其未敘述上訴之理
由者並得於提起上訴後十日內向本院補提理由書（均須按他造當事人之人數附繕本）
。
                            書記官  倪  淑  芳
中      華      民      國      九十      年      七      月      五    日


司法院資訊處製作；財團法人民間司法改革基金會備份。
